臺灣高等法院刑事判決
110年度上訴字第81號
上  訴  人  
即  被  告  黃明祥



上列上訴人因詐欺等案件，不服臺灣臺北地方法院109年度訴字
第483號，中華民國109年11月9日第一審判決（起訴案號：臺灣
臺北地方檢察署109年度偵字第4886號），提起上訴，本院判決
如下：
    主  文
原判決撤銷。
黃明祥犯三人以上共同詐欺取財罪，處有期徒刑陸月。
扣案之小米廠牌行動電話壹具沒收。
    事  實
一、黃明祥於民國108年7月間，在報紙求職版上看到徵人廣告，
    遂依廣告內容撥打電話，經真實姓名、年籍均不詳之女子（
    下稱不詳女子）接聽電話，並提供真實姓名、年籍均不詳，
    暱稱「松俊」之成年男子（下稱「松俊」）通訊軟體LINE（
    下稱LINE）帳號，「松俊」即與黃明祥聯繫，復告知工作內
    容為收送包裹，收送每件包裹之報酬為新臺幣500元，而由
    「松俊」提供包裹領件人的姓名等資料，指示黃明祥至各地
    便利商店領取包裹後，再依「松俊」指示將所領取包裹放置
    於花圃、草叢、巷弄內等地點後離去，復由不詳之人到場收
    取，其間，另有1名真實姓名、年籍均不詳之成年男子（下
    稱不詳男子）出面向黃明祥收取履歷資料。黃明祥得知上開
    工作內容後，依其智識及一般社會生活之通常經驗，可預見
    僅單純收送包裹卻可領取不相當報酬，且領取包裹後均係放
    置在花圃等不尋常地點，再由不詳之人前來拿取，極可能係
    詐欺集團遂行詐欺取財犯罪之一環，竟因缺錢花用，在該結
    果之發生不違背其本意之狀況下，與「松俊」、不詳女子、
    不詳男子等本件詐欺集團所屬不詳成年成員，共同意圖為自
    己不法之所有，基於三人以上共同詐欺取財之犯意聯絡，負
    責依「松俊」指示收取內有遭詐取財物之包裹而交付。嗣由
    「松俊」所屬詐欺集團之真實姓名年籍不詳、LINE帳號暱稱
    「王世鴻」之人（下稱「王世鴻」），於108年8月9日至8月
    11日下午4時許前之期間內，先後接續向林瑀靚佯稱：欲借
    貸款項，須先提供個人提款卡及密碼，以供測試云云，致使
    林瑀靚信以為真，因而陷於錯誤，遂依「王世鴻」指示於10
    8年8月11日下午4時54分許，至位於彰化縣二林鎮之統一便
    利超商群茂門市以店到店之方式，將其所有之國泰世華銀行
    帳號000000000000號之金融信用卡（信用卡卡號：0000-000
    0-0000-0000號，下稱上開金融信用卡）寄送至位於新北市○
    ○區○○路000號之統一便利超商美禎門市，並記載收件人為「
    聖家科學」。後由黃明祥使用其所有之小米廠牌行動電話與
    「松俊」聯繫，而依「松俊」指示於108年8月13日下午5時
    許，至上開美禎門市收取林瑀靚所寄送之包裹時，經員警在
    便利商店內查獲，並當場扣得裝有上開金融信用卡之包裹及
    上開小米廠牌行動電話1具，始查悉上情。
二、案經林瑀靚訴由新北市政府警察局蘆洲分局報告臺灣新北地
    方檢察署檢察官呈請臺灣高等檢察署檢察長令轉臺灣臺北地
    方檢察署檢察官偵查起訴。
    理  由
壹、證據能力之認定部分：
　　按刑事訴訟法第159 條之5 立法意旨，在於確認當事人對於
    傳聞證據有處分權，得放棄反對詰問權，同意或擬制同意傳
    聞證據可作為證據，屬於證據傳聞性之解除行為，如法院認
    為適當，不論該傳聞證據是否具備刑事訴訟法第159 條之1
    至第159 條之4 所定情形，均容許作為證據，不以未具備刑
    事訴訟法第159 條之1 至第159 條之4 所定情形為前提。此
    揆諸「若當事人於審判程序表明同意該等傳聞證據可作為證
    據，基於證據資料愈豐富，愈有助於真實發見之理念，此時
    ，法院自可承認該傳聞證據之證據能力」立法意旨，係採擴
    大適用之立場。蓋不論是否第159 條之1 至第159 條之4 所
    定情形，抑當事人之同意，均係傳聞之例外，俱得為證據，
    僅因我國尚非採澈底之當事人進行主義，故而附加「適當性
    」之限制而已，可知其適用並不以「不符前四條之規定」為
    要件（最高法院104 年度第3 次刑事庭會議決議參照）。經
    查，本件以下所引用之供述或非供述證據，因檢察官、被告
    黃明祥對各該證據方法之證據能力，迄至言詞辯論終結前均
    未聲明異議（見本院卷第93至100頁），而本院審酌上開供
    述或非供述等證據資料製作時之情況，無不當取供及證明力
    明顯過低之瑕疵，認以之作為證據應屬適當，揆諸前開規定
    ，本院認前揭證據資料有證據能力，合先敘明。
貳、認定被告犯罪事實所憑之證據及理由：
一、訊據被告對於上揭事實坦白承認（見本院卷第97至98頁），
　　並核與證人即告訴人林瑀靚於警詢時所指述之情節一致（見
　　臺灣新北地方檢察署108年度偵字第26025號卷【下稱偵一卷
    】第19至23頁），此外，復有被告與「松俊」LINE對話紀錄
    截圖、林瑀靚與「王世鴻」LINE對話紀錄截圖、現場照片、
    便利商店監視器畫面翻拍照片、美禎門市網路列印資料各1
    件在卷可稽（見偵一卷第45至63頁、第65至80頁、第83至95
    頁；臺灣臺北地方檢察署109年度偵字第4886號卷第19頁）
    ，堪認被告上開任意性自白核與事實相符，足以採取。
二、被告固辯稱：伊從未與其他成員碰過面，都是以電話聯繫，
    雖然有一個是女的，但也有可能是用變聲器，而本案有可能
    從頭到尾只有伊與「松俊」，是「松俊」一個人在自導自演
    等語。惟按按共同正犯因相互間利用他方之行為，以遂行其
    犯意之實現，本於責任共同之原則，共同正犯應對所參與犯
    罪之全部事實負責，且共同正犯之意思聯絡，原不以數人間
    直接發生者為限，即有間接之聯絡者，亦包括在內（最高法
    院77年台上字第2135號判例、100 年度台上字第692 、599
    號判決意旨參照）。次按以合同之意思而參加犯罪，即係以
    自己犯罪之意思而參與，縱其所參與者為犯罪構成要件以外
    之行為，仍屬共同正犯；又所謂參與犯罪構成要件以外之行
    為者，係指其所參與者非直接構成某種犯罪事實之內容，而
    僅係助成其犯罪事實實現之行為而言，苟已參與構成某種犯
    罪事實之一部，即屬分擔實行犯罪之行為，雖僅以幫助他人
    犯罪之意思而參與，仍屬共同正犯（最高法院99年度台上字
    第7414號判決意旨參照）。是於集團式之犯罪，原不必每一
    共犯均有直接聯繫，亦不必每一階段均參與，祇須分擔犯罪
    行為之一部，即應對於全部所發生之結果共同負責，且倘犯
    罪結果係因共同正犯之合同行為所致者，無論出於何人所加
    ，在共同正犯間均應同負全部之責，並無分別何部分為孰人
    下手之必要。而本案參與詐騙行為之人，除被告外，復參以
    告訴人於警詢時所證，以LINE與「王世鴻」聯繫，另有「松
    俊」指示被告前往收取包裹，及依被告所供，其係經不詳女
    子聯繫加入參與本件犯行，其間亦有1名聲音與「松俊」不
    同之成年男子出面向其收取履歷資料（見原審法院109年度
    訴字第483號卷【下稱原審卷】第42頁）等情，足見參與本
    案詐欺取財犯行之人，其人數均已達3 人以上。且本案雖無
    證據證明被告直接對告訴人施用詐術，然其可得預見代他人
    收送包裹，有為詐欺集團取得詐欺財物以躲避查緝之可能，
    竟仍決意依「松俊」之指示前往收取包裹，再放置在花圃等
    不尋常地點，再由不詳之人前來拿取，使「松俊」不詳女子
    、不詳男子及其等所屬詐欺集團成員得以順利完成詐欺取財
    之行為，足徵其係基於自己犯罪之意思參與該詐欺集團之分
    工，而與「松俊」、不詳女子、不詳男子及其等所屬詐欺集
    團其他不詳成年成員間，互有犯意之聯絡及行為之分擔，縱
    被告並未與「王世鴻」、本件詐欺集團其他成年成員間有直
    接之犯意聯絡，揆諸上揭說明，仍無礙於被告與「松俊」不
    詳女子、不詳男子及其等所屬詐欺集團其他不詳成年成員間
    形成犯意聯絡，並應就其等所參與犯行所生之全部犯罪結果
    共同負責。至被告雖係間接故意（不確定故意）而為本案詐
    欺犯行，已如前述，然共同正犯之意思聯絡，不以彼此間犯
    罪故意之態樣相同為必要，除犯罪構成事實以「明知」為要
    件，行為人須具有直接故意外，共同正犯對於構成犯罪事實
    既已「明知」或「預見」，其認識完全無缺，進而基此共同
    之認識「使其發生」或「容認其發生（不違背其本意）」，
    彼此間在意思上自得合而為一，形成犯罪意思之聯絡，是行
    為人分別基於直接故意與間接故意實行犯罪行為，仍可成立
    共同正犯（最高法院107 年度台上字第3209號判決意旨參照
    ），則被告與「松俊」、不詳女子、不詳男子及其等所屬詐
    欺集團成年成員之直接故意詐欺犯行間，仍得論以共同正犯
    。被告與「松俊」、不詳女子、不詳男子及其等所屬詐欺集
    團其他不詳成年成員間，就本件三人以上共同詐欺取財犯行
    ，具有犯意聯絡及行為分擔，應論以共同正犯。職是，被告
    上開所辯情節，尚難認有據可採，亦無足逕執為其有利之認
    定。
三、綜上，被告所持之辯解，委無足取。本件事證明確，被告上
    揭三人以上共同詐欺取財犯行堪以認定，應依法論科。
參、論罪部分：
一、核被告所為，係犯刑法第339 條之4 第1 項第2 款之三人以
    上共同詐欺取財罪。
二、被告與「松俊」、不詳女子、不詳男子及其等所屬詐欺集團
    其他不詳成年成員間，就上開犯行，有犯意聯絡及行為分擔
    ，應論以共同正犯。
三、按犯罪之情狀顯可憫恕，認科以最低度刑仍嫌過重者，得酌
    量減輕其刑，刑法第59條定有明文。考其立法意旨，科刑時
    原即應依同法第57條規定審酌一切情狀，尤應注意該條各款
    所列事項，以為量刑標準，刑法第59條所謂「犯罪之情狀顯
    可憫恕」，自係指裁判者審酌第57條各款所列事項以及其他
    一切與犯罪有關之情狀之結果，認其犯罪足堪憫恕者而言，
    即必於審酌一切之犯罪情狀，在客觀上顯然足以引起一般同
    情，認為縱予宣告法定最低刑度猶嫌過重者，始有其適用（
    最高法院38年台上字第16號、45年台上字第1165號及51年 
    台上字第899號判例意旨參照）。被告本件犯行造成告訴人
    蒙受損失，固有不該，然其前並未有任何前科紀錄，有本院
    被告前案紀錄表在卷足佐，一時觀念偏差而誤入歧途，且於
    本院審理時已坦承大部分犯行，再本件詐欺集團詐得之財物
    為上開金融信用卡，而本件被告亦尚未取得不法利益（見本
    院卷第99頁），其犯罪情節當非召集成員、策畫詐騙內容使
    告訴人陷於錯誤之核心成員可等同併論，倘就本件被告犯行
    量處最低之法定刑（即有期徒刑1 年），尚嫌過重，是其所
    犯本件三人以上共同詐欺取財犯行，衡情尚有可憫恕之處，
    爰依刑法第59條規定減輕其刑。
肆、不另為不受理之諭知部分：
一、公訴意旨復以：被告明知「松俊」係詐騙集團成員，然為賺
    取高額報酬，竟自108年7月間起，加入「松俊」所屬具有持
    續性或牟利性之有結構性詐騙集團組織，而擔任該詐騙集團
    之「取簿手」工作。因認被告所為，亦涉犯組織犯罪防制條
    例第3條第l項後段之參與犯罪組織罪嫌等語。
二、然查：
（一）行為人著手於繼續犯性質之犯罪，並持續至行為終了前之
      繼續情況中，另有實行其他犯罪構成要件者，他行為與繼
      續行為有部分重合或全部重合之情形時，得否認為一行為
      ，應就客觀之構成要件行為之重合情形、主觀意思活動之
      內容、所侵害之法益、行為間之關聯性等要素，依社會觀
      念，視個案情節加以判斷。倘行為人係於繼續行為著手之
      後，始犯他罪，該後續所犯之他罪，與實現或維持繼續犯
      行為目的無關，且彼此間不具有必要之關聯性時，應認係
      行為人另一個前後不同之意思活動，而依數罪併罰處斷；
      如其他犯罪之實行，在於確保或維護繼續犯之狀態，其二
      行為間具有行為局部之同一性，或其行為著手實行階段可
      認為同一者，得認與一行為觸犯數罪名之要件相符，而適
      用想像競合犯之規定，以避免對於同一不法要素予以過度
      評價。組織犯罪防制條例於106年4月19日修正公布，擴大
      犯罪組織之定義，將具有持續性及牟利性之詐欺集團亦納
      為犯罪組織之犯罪類型，從而，行為人參與以詐術為目的
      之犯罪組織，即尚有待其他加重詐欺犯罪，以確保或維護
      此一繼續犯之狀態。基此，行為人參與詐欺犯罪組織之先
      行為，與其嗣後著手實行加重詐欺行為間，雖在時間及場
      所未能完全重合，在自然意義上非完全一致，然二者具有
      階段性之緊密關聯性，並有部分合致，復為確保及維護犯
      罪組織之宗旨或目的所必要，自得評價為單一行為，而有
      想像競合犯之適用，如予數罪併罰，反有過度評價之疑，
      實與人民法律感情不相契合。惟倘行為人於參與詐欺犯罪
      組織之繼續中，先後加重詐欺數人之財物，因該一貫穿全
      部犯罪歷程之參與犯罪組織的不法內涵，較之陸續實行之
      加重詐欺犯行為輕，自不能「以小包大、全部同一」，應
      僅就參與犯罪組織及首次加重詐欺二罪，依想像競合犯從
      一重之加重詐欺罪處斷。而此一參與犯罪組織之繼續行為
      ，已為首次加重詐欺行為所包攝，自不得另割裂與其他加
      重詐欺行為，各再論以想像競合犯，以免重複評價。是以
      ，第二次（含）以後之加重詐欺犯行，應單純依數罪併罰
      之例處理，當無從將一參與犯罪組織行為割裂再另論一參
      與犯罪組織罪，而與第二次（含）以後所犯加重詐欺罪從
      一重論處之餘地（最高法院108年度台上字第337、416號
      判決意旨參照）。
（二）本案被告自承係於108年7月間加入詐欺集團後，開始從事
      收送包裹之犯行等語（見原審卷第42頁；本院卷第98頁）
　　　，且被告於犯本案前，業因於108年7月27日、29日、30日
　　　另涉犯加重詐欺等罪嫌，前經臺灣臺北地方檢察署檢察官
      以108年度偵字第21482號、第23833號提起公訴，而於108
      年11月8日繫屬於原審法院，有臺灣臺北地方檢察署檢察
      官起訴書及本院被告前案紀錄表在卷足憑（見原審卷第29
      至34頁、第59頁）。可見被告在本案繫屬（即109年2月26
      日）前，已因加入同一詐欺集團且擔任取簿手而經提起公
      訴，揆諸前揭說明，應與其首次即108年7月間所涉加重詐
      欺犯行具有想像競合犯之裁判上一罪關係，而本案係其上
      開案件參與犯罪組織之行為繼續中所為，為避免重複評價
      ，當無從將一參與犯罪組織行為割裂再另論一參與犯罪組
      織罪，稽此，被告上開首次加重詐欺犯行部分既業經起訴
      而繫屬在本案之前，則被告被訴涉犯組織犯罪防制條例第
      3條第1項後段參與組織罪嫌部分，本應為此部分公訴不受
      理之諭知，然公訴意旨認被告此部分罪嫌與前開其經論罪
      科刑部分，具有想像競合犯之裁判上一罪關係，爰不另為
      不受理之諭知。
伍、撤銷改判之理由：
一、原審以被告罪證明確，予以論罪科刑，固非無見。惟按刑罰
    之量定，雖屬法院自由裁量之職權行使，然按刑事審判旨在
    實現刑罰權之分配的正義，故法院對有罪被告之科刑，應符
    合罪刑相當之原則，使輕重得宜，罰當其罪，以契合社會之
    法律感情，此所以刑法第57條明定科刑時應審酌一切情狀，
    尤應注意該條所列10款事項以為科刑輕重之標準，俾使法院
    就個案之量刑，能斟酌至當。經查，被告於原審審理時否認
    上揭犯行，而於本院審理時則坦承共同詐欺犯行，足見被告
    之犯罪後態度顯有不同，即原審所斟酌刑法第57條各款事由
    之量刑基礎已有變動，原審未及審酌於此，就被告所犯上開
　　三人以上共同詐欺取財罪，量處有期徒刑1年4月，尚屬過重
    ，客觀上要非適當，而有違罪刑相當之原則。又原審未審酌
    被告上開所為三人以上共同詐欺取財犯行，以其犯罪情節論
    ，若科處最輕本刑尚嫌過重，而未依刑法第59條規定酌量減
    輕其刑，亦難認妥適。
二、被告上訴意旨固指稱：伊從未與其他成員碰過面，都是以電
    話聯繫，本案並無積極事證證明伊所為涉犯三人以上共同詐
    欺取財之加重詐欺犯行。且伊是被警察當場查獲，沒有獲得
    任何報酬，而伊雖有犯罪，但也是被詐欺集團利用，伊現已
    有一份穩定工作，家中有高齡父親需扶養，希望法院能給予
    緩刑機會等語。惟按證據之取捨及證據證明力如何，均屬事
    實審法院得自由裁量、判斷之職權，苟其此項裁量、判斷，
    並不悖乎通常一般之人日常生活經驗之定則或論理法則，且
    於判決內論敘其何以作此判斷之心證理由者，即不得任意指
    摘其為違法（最高法院91年度台上字第2395號判決意旨參照
    ）。原審參酌卷內各項供述、非供述證據相互勾稽，而為綜
    合判斷、取捨，據此認定本案犯罪事實，並於理由欄內詳為
    說明判斷依據與心證，且經本院就被告辯解無法採信之理由
    論述如前，被告上訴意旨猶執前詞否認係犯加重詐欺罪，要
    係對原判決已說明事項及屬原審採證認事職權之適法行使，
    持憑己見而為不同之評價，任意指摘原判決不當，尚非可採
    。且按緩刑為法院刑罰權之運用，旨在獎勵自新，祇須合於
    刑法第74條所定之條件，法院本有自由裁量之職權。關於緩
    刑之宣告，除應具備一定條件外，並須有可認為以暫不執行
    刑罰為適當之情形，始得為之。法院行使此項裁量職權時，
    應受比例原則、平等原則等一般法律原則之支配；但此之所
    謂比例原則，指法院行使此項職權判斷時，須符合客觀上之
    適當性、相當性及必要性之價值要求，不得逾越，用以維護
    刑罰之均衡；而所謂平等原則，非指一律齊頭式之平等待遇
    ，應從實質上加以客觀判斷，對相同之條件事實，始得為相
    同之處理，倘若條件事實有別，則應本乎正義理念，予以分
    別處置，禁止恣意為之，俾緩刑宣告之運用，達成客觀上之
    適當性、相當性與必要性之要求（最高法院99年度台上字第
    7994號判決意旨參照）。而查，被告犯最輕本刑為一年以上
    有期徒刑以上之刑之罪，以不宣告緩刑為宜（詳法院加強緩
    刑宣告實施要點第7 點），且依前揭被告所自述之智識程度
    及生活狀況，其應知悉參與上開詐欺集團犯罪嚴重影響我國
    國際形象、社會秩序及互信之基礎，所造成之損害非輕，仍
    為一己私利貪圖金錢，加入上開詐欺集團而參與犯罪，則被
    告自難事後執家庭狀況等情詞為由，主張宣告緩刑，本院審
    酌上開各情，認並無暫不執行被告刑罰為適當之情事，自不
    宜宣告緩刑。職是，被告上訴意旨所指各節，均無足取。
三、據上，被告上訴意旨雖無理由，然原判決既有上開可議之處
    ，即無可維持，自應由本院將原判決予以撤銷改判。
四、爰以行為人之責任為基礎，審酌被告正值青壯，明知現今社
    會詐欺集團橫行，其等詐欺行為往往對於被害人之財產及社
    會秩序產生重大侵害，竟不思循正當而為本件三人以上共同
    詐欺取財犯行，擔任俗稱「取簿手」之工作，使無辜之被害
    人陷於錯誤而受有財產上損害，復使幕後主使者得以躲避查
    緝，增加司法偵查之困難，惡性及犯罪所生之危害程度非輕
    ，及其犯罪動機、目的、手段、於本案中未直接對告訴人施
    以詐術而僅依詐欺集團成員指揮，負責「取簿手」工作，屬
    受支配者之角色，參與犯罪程度較輕微，兼衡被告自述高中
    畢業之智識程度、離婚、子女已成年，需扶養父親之家庭生
    活狀況（見原審卷第69頁）及其犯後態度、素行等一切情狀
    ，量處如主文第2 項所示之刑。又因被告所犯三人以上共同
    詐欺取財罪為1年以上、7 年以下有期徒刑之罪，雖不得易
    科罰金，然得依刑法第41條第3 項之規定，以提供社會勞動
    6 小時折算1 日之方式，聲請易服社會勞動，附此敘明。
陸、沒收部分：
一、扣案之小米廠牌行動電話1具，係被告所有，且為供其與「
    松俊」聯繫收送包裹事宜所用，而屬供其犯本件之罪所用之
    物，業經被告供明在卷（見本院卷第96頁），應依刑法第38
    條第2 項前段之規定宣告沒收。
二、扣案之上開金融信用卡，雖係本案犯罪所得，然考量上開金
    融信用卡具有個人之專屬性，且上開金融信用卡之本體價值
    低微，其價值並非存在於物品之形體本身，倘告訴人申請註
    銷並補發卡片，原卡片即失去功用，是對上開金融信用卡宣
    告沒收或追徵，尚欠缺刑法上之重要性，爰依刑法第38條之
    2 第2 項之規定，不予宣告沒收。
三、又被告係於108年8月13日收取包裹後，隨即遭員警查獲，致
    無法再與「松俊」聯繫，堪認被告所辯本件犯行尚未領取報
    酬等語，應屬可信，而無從就被告與「松俊」約定之報酬宣
    告沒收。
四、至其餘扣案之SIM卡1張、合約申請書1份等物，並無證據足
    以證明與本件被告犯行有關，且性質上亦非屬違禁物，尚乏
    沒收依據，爰不予宣告沒收。
據上論斷，應依刑事訴訟法第369 條第1 項前段、第364 條、第
299 條第1 項前段，刑法第28條、第339 條之4 第1 項第2 款、
第59條、第38條第2 項前段、第38條之2第2項，刑法施行法第1 
條之1 第1 項，判決如主文。
本案經檢察官陳建宏提起公訴，檢察官侯千姬到庭執行職務。
中　　華　　民　　國　　110 　年　　3 　　月　　16　　日
                  刑事第十九庭審判長法  官  曾淑華
                                    法  官  陳文貴
                                    法  官  王美玲
以上正本證明與原本無異。
如不服本判決，應於收受送達後20日內向本院提出上訴書狀，其
未敘述上訴之理由者並得於提起上訴後20日內向本院補提理由書
（均須按他造當事人之人數附繕本）「切勿逕送上級法院」。
                                    書記官  李逸翔
中　　華　　民　　國　　110 　年　　3 　　月　　16　　日
附錄：本案論罪科刑法條全文
刑法第339條之4
犯第339 條詐欺罪而有下列情形之一者，處1 年以上7 年以下有
期徒刑，得併科1 百萬元以下罰金：
一、冒用政府機關或公務員名義犯之。
二、三人以上共同犯之。
三、以廣播電視、電子通訊、網際網路或其他媒體等傳播工具，
    對公眾散布而犯之。
前項之未遂犯罰之。